【裁判字號】    98,訴,16
【裁判日期】    980409
【裁判案由】    退還稅款
【裁判全文】
臺中高等行政法院判決
                                        98年度訴字第16號
                              .
原      告  裕大企業股份有限公司
代  表  人  甲○
訴訟代理人  王日春  會計師
被      告  財政部臺灣省中區國稅局
代  表  人  乙○○
訴訟代理人  丙○○
上列當事人間因退還稅款事件，原告不服財政部中華民國97年12
月5日台財訴字第09700494910號訴願決定（案號：第00000000號
），提起行政訴訟。本院判決如下︰
    主  文
原告之訴駁回。
訴訟費用由原告負擔。
    事實及理由
一、事實概要：緣原告於民國（下同）97年8月12日檢附更正後
    之97年3-4月營業稅申報書及相關附件，以該期營業稅申報
    因適用法令錯誤溢繳稅款為由，具文向被告所屬民權稽徵所
    （下稱民權稽徵所）申請依兼營營業人營業稅額計算辦法（
    以下簡稱兼營計算辦法）第8條之1規定，更正改採直接扣抵
    法申報，並依稅捐稽徵法第28條規定，退還原依比例扣抵法
    計算致溢繳之營業稅額新台幣（以下同）678,737元，經民
    權稽徵所查核後，以本件並無適用法令錯誤情事，於97年8
    月21日以中區國稅民權三字第0970035166號函復，否准原告
    更正申報及退還溢繳稅款之申請。原告不服，提起訴願亦遭
    決定駁回，遂提起本件行政訴訟。
二、本件原告主張：原告原為一般營業人，營業稅應納稅額之計
    算極為單純，惟自97年3-4月起因增加買賣免徵營業稅之玉
    米等農產品，致營業型態改變為兼營營業人，依兼營計算辦
    法第3條規定，原則上應採用比例扣抵法計算應納稅額，另
    依同辦法第8條之1規定，兼營營業人如帳簿記載完備，能明
    確區分所購買貨物、勞務或進口貨物之實際用途者，例外得
    採用直接扣抵法，按貨物或勞務之實際用途計算進項稅額可
    扣抵銷項稅額之金額及購買本法第36條第1項勞務之應納稅
    額。因原告不諳稅法規定於申報97年3-4月營業稅時適用法
    令錯誤，誤用原則上應採用之比例扣抵法，致可扣抵進項稅
    額多減除營業稅款6,787,387元，發現後於97年8月12日依兼
    營計算辦法第8條之1及稅捐稽徵法第28條規定申請改用直接
    扣抵法，並退還溢繳之營業稅款，依法有據。依兼營計算辦
    法第8條之1第1項規定，原告無需事先申請，只要符合「帳
    簿記載完備，能明確區分所購買貨物、勞務或進口貨物之實
    際用途者」，即得採用直接扣抵法。原告歷年來帳冊記載完
    備，能明確區分所購買貨物之實際用途，依法即可採用直接
    扣抵法，應無疑義，原告因不諳法令，未即時於97年5月15
    日申報97年3-4月營業稅時選用對原告有利之直接扣抵法，
    而適用原則性應採用之比例扣抵法（並非選用採用不利之扣
    抵法），這種捨有利之法令不用而適用不利之法令，依常理
    判斷及租稅公平正義原則，自屬原告適用法令錯誤，豈可片
    斷否定原告依據稅捐稽徵法第28條規定申請退稅之權利，依
    據稅捐稽徵法第28條立法理由，申請退還稅款者僅有5年申
    請期間之限制，與是否核課確定無關，本案自原告97年5月
    15日申報至97年8月12日申請退還稅款日止未滿1年，尚在5
    年之申請期間內，被告辯稱本案屬已核課確定之案件而不能
    適用，對法律規定顯有誤解。本案訴願決定及原處分駁回原
    告之退稅申請，認事用法均有違誤等情。並聲明求為判決訴
    願決定及原處分均撤銷。
三、被告則以：兼營營業人帳簿記載完備，能明確區分所購買貨
    物、勞務或進口貨物之實際用途者，得採用直接扣抵法，按
    貨物或勞務之實際用途計算進項稅額可扣抵銷項稅額之金額
    及購買加值型及非加值型營業稅法第36條第1項勞務之應納
    稅額，為財政部於95年12月21日台財稅字第09504563400號
    令公布修正之兼營計算辦法第8條之1第1項前段所規定。本
    件原告原為專營營業人，自97年3-4月起改為兼營營業人，9
    7年5月15日依法如期申報97年3-4月營業稅，申報時已適用
    上開修正辦法，惟上開修正辦法說明兼營營業人「得」採用
    直接扣抵法，營業人可自行於符合規定情形下選擇採用直接
    扣抵法或比例扣抵法，並非「應」採用直接扣抵法，原告既
    於申報該期營業稅時選擇採比例扣抵法計算銷售額與稅額，
    未採用直接扣抵法計算，核無適用法令錯誤或計算錯誤之情
    形，與稅捐稽徵法第28條所謂因適用法令錯誤或計算錯誤而
    溢繳之稅款有別，要不能主張適用法令錯誤或計算錯誤而請
    求更正留抵所謂溢繳稅款。又營業稅之繳納一般採用報繳制
    ，並無核定通知書，故營業人於申報繳稅後如未於30日內申
    請更正、退稅或表示不服者，即屬已核課確定之案件，原告
    遲至97年8月12日始主張97年3-4月營業稅改採用直接扣抵法
    ，即無上開函釋之適用。另原告97年3-4月營業稅於97年5月
    15日採用比例扣抵法辦理申報，97年5-6月營業稅即改採直
    接扣抵法辦理申報，依兼營計算辦法第8條之1第2項規定，9
    7年3-4月應視為當年度最後一期，依第7條第1項及第2項規
    定調整稅額，惟其採用比例扣抵法辦理申報者僅97年3-4月
    ，是未辦理調整稅額，亦無不合。原告主張其不諳法令，捨
    有利之法令不用而適用不利之法令，屬適用法令錯誤等情，
    顯有誤解。是被告否准原告97年3-4月營業稅申報改採直接
    扣抵法計算得扣抵之進項稅額及退還溢繳稅款之申請，揆諸
    首揭規定及函釋意旨，並無不合等語，資為抗辯。並聲明求
    為判決駁回原告之訴。
四、兩造之爭點：本件有無稅捐稽徵法第28條規定適用法令錯誤
    或計算錯誤之情事？被告否准原告97年3-4月營業稅申報改
    採直接扣抵法計算得扣抵之進項稅額及退還溢繳稅款之申請
    ，是否合法？經查：
    (一)按「財政部依本法或稅法所發布之解釋函令，對於據以申
      請之案件發生效力。但有利於納稅義務人者，對於尚未核
      課確定之案件適用之。」、「納稅義務人對於因適用法令
      錯誤或計算錯誤溢繳之稅款，得自繳納之日起5年內提出
      具體證明，申請退還；逾期未申請者，不得再行申請。」
      、「第1項所稱確定，係指左列各種情形：一、經稅捐稽
      徵機關核定之案件，納稅義務人未依法申請復查者。」、
      「營業人因兼營第8條第1項免稅貨物或勞務，或因本法其
      他規定而有部分不得扣抵情形者，其進項稅額不得扣抵銷
      項稅額之比例與計算辦法，由財政部定之。」分別為稅捐
      稽徵法第1條之1但書、第28條、第34條第3項第1款及加值
      型及非加值型營業稅法（以下簡稱營業稅法）第19條第3
      項所明定。而「本辦法所稱當期或當年度進項稅額不得扣
      抵銷項稅額之比例（以下簡稱不得扣抵比例），係指各該
      期間免稅銷售淨額及依第4章第2節規定計算稅額部分之銷
      售淨額，占全部銷售淨額之比例。但土地及各級政府發行
      之債券及依法應課徵證券交易稅之證券之銷售額不列入計
      算。」、「兼營營業人於報繳當年度最後一期營業稅時，
      應按當年度不得扣抵比例調整稅額後，併同最後一期營業
      稅額辦理申報繳納，其計算公式如下：調整稅額＝當年度
      已扣抵之進項稅額－（當年度進項稅額－當年度依本法第
      19條第1項規定不得扣抵之進項稅額）×（1－當年度不得
      扣抵比例）」、「兼營營業人帳簿記載完備，能明確區分
      所購買貨物、勞務或進口貨物之實際用途者，得採用直接
      扣抵法按貨物或勞務之實際用途計算進項稅額可扣抵銷項
      稅額之金額及購買本法第36條第1項勞務之應納稅額。但
      經採用後3年內不得變更。前項兼營營業人於年度中，經
      採用直接扣抵法計算營業稅額者，其當年度已經過期間，
      應於改採直接扣抵法前報繳稅款之當期，視為當年度最後
      一期，依第7條第1項及第2項規定辦理。」亦分別為兼營
      計算辦法第3條第1項、第7條第1項及第8條之1所規定。又
      「本部95年12月21日令公布修正之『兼營營業人營業稅額
      計算辦法』第8條之1、第8條之2、及第8條之3，凡屬於未
      核課確定之各年度案件均可適用，請加強輔導業者，依上
      開辦法辦理。」經財政部95年12月21日台財稅字第095045
      63401號函釋在案。
    (二)經查兼營營業人帳簿記載完備，能明確區分所購買貨物、
      勞務或進口貨物之實際用途者，得採用直接扣抵法，按貨
      物或勞務之實際用途計算進項稅額可扣抵銷項稅額之金額
      及購買營業稅法第36條第1項勞務之應納稅額，為95年12
      月21日修正後之兼營計算辦法第8條之1第1項前段所規定
      。本件原告原為專營營業人，自97年3-4月起改為兼營營
      業人，97年5月15日依法如期申報97年3-4月營業稅，申報
      時已適用上開修正辦法，為原告所不爭執，而上開修正辦
      法說明兼營營業人「得」採用直接扣抵法，營業人可自行
      於符合規定情形下選擇採用直接扣抵法或比例扣抵法，並
      非「應」採用直接扣抵法，原告既於申報該期營業稅時選
      擇採比例扣抵法計算銷售額與稅額，未採用直接扣抵法計
      算，自無適用法令錯誤或計算錯誤之情形，核與稅捐稽徵
      法第28條所謂因適用法令錯誤或計算錯誤而溢繳之稅款有
      別，自難主張適用法令錯誤或計算錯誤而請求更正留抵所
      謂溢繳稅款。
    (三)又營業稅之繳納一般採用報繳制，並無核定通知書，故營
      業人於申報繳稅後如未於30日內申請更正、退稅或表示不
      服者，即屬已核課確定之案件，原告遲至97 年8月12日始
      主張97年3-4月營業稅改採用直接扣抵法，即無上開函釋
      之適用。
    (四)另原告之97年3-4月營業稅於97年5月15日採用比例扣抵法
      辦理申報，97年5-6月營業稅即改採直接扣抵法辦理申報
      ，依兼營計算辦法第8條之1第2項規定，97年3-4月應視為
      當年度最後一期，依第7條第1項及第2項規定調整稅額，
      惟原告採用比例扣抵法辦理申報者僅97年3-4月，未予辦
      理調整稅額，亦無違誤。
    (五)是原告主張其不諳法令，捨有利之法令不用而適用不利之
      法令，係適用法令錯誤云云，並無可採。從而，原處分否
      准原告97年3-4月營業稅申報改採直接扣抵法計算得扣抵
      之進項稅額及退還溢繳稅款之申請，並無違誤。
五、綜上所述，原告所訴，並非可採，本件原處分並無違誤，訴
    願決定予以維持，亦無不合。原告訴請撤銷，為無理由，應
    予駁回。
六、據上論結，本件原告之訴為無理由，依行政訴訟法第195條
    第1項後段、第98條第1項前段，判決如主文。
中    華    民    國    98    年    4    月    9      日
                臺中高等行政法院第三庭
                          審判長法  官  王  茂  修
                                法  官  林  金  本
                                法  官  莊  金  昌
以上正本證明與原本無異。
如不服本判決，應於判決送達後20日內向本院提出上訴書狀，其
未表明上訴理由者，應於提起上訴後20日內向本院提出上訴理由
書（須依對造人數附具繕本）；如於本判決宣示或公告後送達前
提起上訴者，應於判決送達後20日內補提上訴理由書（須附繕本
）。未表明上訴理由者，逕以裁定駁回。
中    華    民    國    98    年    4    月    9      日
                                書記官  林  昱  妏


司法院資訊處製作；財團法人民間司法改革基金會備份。
